臺灣板橋地方法院刑事判決　　　　　　　95年度易字第1696號
公　訴　人　臺灣板橋地方法院檢察署檢察官
被　　　告　乙○○
選任辯護人　賴錫卿律師
上列被告人因詐欺案件，經檢察官提起公訴（95年度偵字第1975
2號、95年度偵字第19753號），本院判決如下：
    主  文
乙○○共同連續犯詐欺取財罪，處有期徒刑伍月，如易科罰金以
銀元佰元折算壹日。
    事  實
一、乙○○、己○○（後一人業經本院於96年1 月23日判決有期
    徒刑10月在案）於民國94年4 月間，共同基於意圖為自己不
    法所有之概括犯意聯絡，明知無從獲得美國Teddy Bear Edu
    -cation 公司（下簡稱TBE 公司）之美語教學支援及專屬商
    品販售，仍在臺北縣中和市遠東廣場丹堤咖啡店內向戊○○
    、庚○○共同訛稱：己○○所經營之加拿大約瑟夫公司（Jo
    seph Chain Inc. ，下稱約瑟夫公司），已取得TBE 公司之
    授權，倘與約瑟夫公司合作，可使用泰迪熊之知名品牌，及
    以TBE 公司提供之美語教學教材，在國內從事美語教學工作
    ，而TBE 公司除授權使用知名之泰迪熊品牌，及授權獨家販
    售泰迪熊之商品（商品廣及文具用品、視聽產品、禮品及零
    嘴飲料等物）外，另會提供商業模式規劃及經營方式之諮詢
    （如提供如何經營文教連鎖超市、美語教學等之諮詢），隨
    時可派員作師資訓練及美語教學之推廣工作，此外，亦有國
    外大學如麥基爾大學可作為美語教學之支援等語，並佐TBE
    公司之教學光碟等詐術，致戊○○、庚○○因此陷於錯誤，
    誤以為將與美國知名之泰迪熊公司合作，遂於94年5 月31日
    與乙○○、己○○簽約，共計出資新臺幣（下同）240 萬元
    ，並與乙○○、己○○約定在臺灣共同成立太極熊企業股份
    有限公司（下稱太極熊公司），由乙○○擔任負責人，約定
    總資本為600 萬，乙○○、己○○僅則以品牌及技術方式偽
    以出資360 萬元。嗣乙○○、己○○均無從依約提供TBE 公
    司之任何資源，美語教學之進行，僅由乙○○、己○○與戊○○、庚○○獨立規畫，預計作為美語教學招生之用之教務
    管理手冊，更抄襲自長頸鹿美語補習班之教材，故同年6 月
    間，乙○○、己○○乃藉口國內之美語教學市場已飽和，透
    過開會決議之方式，將經營方向轉為文教超市之授權加盟，
    並依此，於94年9 月7 日取得臺北縣政府所核准設立之太極
    熊公司營利事業登記證。
二、而上開期間戊○○、庚○○（以上二人業經本院於96年1 月
    23日各判處有期徒刑4 月，如易科罰金以銀元300 元折算1
    日，緩刑2 年在案）雖已察覺乙○○、己○○無從獲得TBE
    公司之支援，竟仍與彼等基於意圖為自己不法所有之概括犯
    意聯絡，由乙○○、己○○口述內容，戊○○負責製作簡報
    資料，庚○○則負責推廣及接洽，並共同在美國申請註冊美
    國泰迪熊企業控股有限公司（Teddy Bear Enterprise Hold
    ings Ltd），於94年9 月開始，由乙○○製作文宣，宣稱：
    「來自美國正宗、全面登陸兩岸、首次在台品牌授權」等語
    ，開始在報紙、網路上招攬「泰迪熊連鎖文教商店」之區域
    代理商。94年9 月2 日，丙○○自報上獲悉而主動連繫查詢
    ，即由己○○、戊○○先至丙○○擬開店之處所查看，再由
    己○○、庚○○陸續交付先前所製作之簡報，向丙○○詐稱
    ：TBE 公司係一控股集團，早於1996年即開始在臺灣從事美
    語教育與兒童文化活動之推廣，在加拿大由約瑟夫公司負責
    ，在臺灣則由太極熊公司負責，加盟授權後，可獨家販售TB
    E 公司提供之泰迪熊系列產品，成為美國泰迪熊連鎖文教超
    市（Teddy Bear Chain stores USA） 之加盟店等語，致使
    丙○○陷於錯誤，誤以為將加盟美國知名且有規模之大公司
    ，而於94年9 月16日與乙○○簽約，並連同授權金及採購文
    具之貨款，陸續交付443,793 元予太極熊公司；其後丁○○
    、甲○○亦循相同模式，遭己○○、庚○○、乙○○持簡報
    詐欺，而依序於94年9 月29日、94年11月27日與乙○○簽約
    後分別交付366,000 元、150,000 元予太極熊公司，惟事後
    太極熊公司均無從提供泰迪熊之專屬商品，所交付供販售之
    文具又為市面上可見之文具商品，丙○○、丁○○、甲○○
    始發覺受騙。
三、案經丙○○、丁○○（丁○○僅對乙○○、己○○提出告訴
    ）、戊○○、庚○○訴由臺灣板橋地方法院檢察署檢察官偵
    查起訴。
    理  由
甲、證據能力：
    本件檢察官、被告及辯護人於本院準備程序中均未就本案卷
    內證據資料之證據能力提出爭執，且迄於言詞辯論終結前，
    亦未就本院所調查之證據主張有刑事訴訟法所定不得作為證
    據之情形，是應認已同意本案卷內證據資料均得作為本案證
    據，且經本院審酌後，認下列證據並無違法取證或證據力明
    顯偏低之情形，以資為證據並無不當，是揆諸刑事訴訟法第
    159條之5規定意旨，本案經調查之證據，均有證據能力，合
    此敘明。
乙、實體方面：
一、訊據被告乙○○否認有何詐欺犯行，辯稱：伊係依己○○所
    提出授權書，以企業之經驗透過全體股東開會決定，對加盟
    主進行所謂之商業行為云云（本院卷第250 頁）。被告己○○辯護人並以：本件純粹是告訴人投資失利的問題；臺灣太
    極熊公司與告訴人丙○○的合約並無提到臺灣太極熊公司有
    獲得TBE 公司的授權，至於品牌授權是在臺灣註冊獲得商標
    ；被告己○○沒有詐欺的故意及行為；且被告己○○僅未盡
    到契約上說明之義務，漏未告知美語教學，致使加盟者投入
    資金，此部分被告己○○固有疏失，但被告係將資金投入經
    營運作，並沒有將該資金落入自己私人口袋，之所以將營業
    範圍擴及到文教超市是因為要避免與坊間設立小型既有之補
    教業者產生惡性競爭，因此才會在文教超市內設立小型美語
    補習班，此複合經營模式，當初亦獲得股東同意云云置辯。
二、本院查：
(一)按被告己○○與乙○○於94年4 月間，在臺北縣中和市遠東
    廣場內丹堤咖啡店內，邀告訴人即被告戊○○、庚○○共同
    投資經營美語教學補習班，並向告訴人即被告戊○○、庚○○稱：己○○所經營之加拿大約瑟夫已獲得TBE 公司之授權
    ；告訴人即被告戊○○、庚○○遂於94年5 月31日與乙○○
    、己○○簽約，共計出資240 萬元，並與乙○○、己○○約
    定在臺灣共同成立太極熊公司，由乙○○擔任負責人，約定
    總資本為600 萬，乙○○、己○○則僅以品牌及技術方式偽
    以出資360 萬元。嗣同年6 月間，乙○○、己○○以國內之
    美語教學市場已飽和，透過開會決議之方式，將經營方向轉
    為文教超市之授權加盟，並依此，於94年9 月7 日取得臺北
    縣政府所核准設立之太極熊公司營利事業登記證；嗣渠等四
    人並共同在美國申請註冊美國泰迪熊企業控股有限公司，而
    於94年9 月開始，由太極熊公司在報紙、網路上刊登廣告，
    宣稱：「來自美國正宗、全面登陸兩岸、首次在台品牌授權
    」等語，開始招攬「泰迪熊連鎖文教商店」之區域代理商；
    嗣於94年9 月2 日，告訴人丙○○自報上獲悉而主動連繫查
    詢，即由己○○、戊○○先至丙○○擬開店之處所查看，再
    由己○○、庚○○陸續交付先前所製作之簡報，丙○○因此
    於94年9 月16日與乙○○簽約，並連同授權金及採購文具之
    貨款，陸續交付443,793 元予太極熊公司；其後丁○○、甲○○亦循相同模式，依序於94年9 月29日、94年11月27日與
    乙○○簽約後分別交付366,000 元、150,000 元予太極熊公
    司等事實，業據告訴人丙○○、證人丁○○、告訴人即被告
    戊○○、庚○○於偵查中指證綦詳，並為被告鄭國州所不否
    認（以上詳95年度他字第3153號偵查卷〈下簡稱他字一卷〉
    第38頁至第41頁、第221 、222 頁，95年度他字第3394號偵
    查卷〈下簡稱他字二卷〉第126 頁），並有被告鄭國州、乙○○以加拿大約瑟夫公司代表人身分與被告即告訴人戊○○
    、庚○○於94年5 月31日所簽立中文品牌合約書、加拿大約
    瑟夫公司授權太極熊公司之商標許可合約英文版及其中文譯
    本、告訴人丙○○、丁○○、甲○○各於94年（合約書誤載
    為90年）9 月16日、94年9 月29日、94年11月27日與乙○○
    （代表太極熊公司）所簽立之品牌使用許可合約書、臺北縣
    政府營利事業登記證、自由時報94年9 月2 日廣告簡報乙份
    、太極熊公司交付告訴人丙○○、丁○○之簡報資料、告訴
    人丙○○之匯款單及支票影本等在卷可佐（附於他字一卷第
    6 至24頁、第27頁、第28頁、他字二卷第7 頁、第10頁至第
    111 頁、第147 頁至第154 頁、本院卷第266 頁至第268 頁
    ）。上開事實洵可是認。
(二)次查：
  (一)證人即被告亦係告訴人之戊○○於偵查中具結證稱：其與庚○○、乙○○原在大眾優童公司任職，94年5 月間陸續離職
    ，乙○○找我們成立公司，約在中和遠東工業區附近，乙○○稱伊朋友己○○從國外引進泰迪熊品牌，希望我們四人共
    同成立太極熊公司；因泰迪熊是知名品牌且乙○○告稱有國
    外學校可支援，原本談的是設立美語公司幫助他人加盟泰迪
    熊，沒想到後來是加盟超市；乙○○是稱泰迪熊授權給約瑟
    夫公司，約瑟夫公司再轉授權給我們；太極熊公司成立後，
    主要是乙○○與己○○在主導等語（詳他字一卷第38頁）。
    於本院審理中猶具結證述：己○○與其談時係有關泰迪熊授
    權商標的問題，有明確說已經過美國泰迪熊公司的書面授權
    ，都是用簡報資料解釋，當時己○○、乙○○說泰迪熊品牌
    可以運用在文教業、文具、文具店，還可以拍成錄影帶教學
    ，可以在電視上播放，並說已取得授權等語在卷（本院卷第
    92頁、第93頁）。
  (二)證人即被告亦係告訴人之庚○○於偵查中具結證稱：其與戊○○、乙○○本同在大眾優童公司任職，乙○○是主管，94
    年5 月間陸續離職，乙○○找其成立公司，約在中和市附近
    咖啡店，乙○○告稱其朋友己○○從國外引進泰迪熊品牌，
    希望我們四人共同成立太極熊公司；（問：為何會同意？）
    主要係因泰迪熊是知名品牌，且乙○○告稱有國外學校可支
    援。原本談的是設立美語公司幫助他人加盟泰迪熊，沒想到
    後乙○○後來稱美語學校已飽和，說要改文教超市，我們有
    反對，但乙○○脾氣不是很好，我們不好意思反對，最後還
    是開會通過；乙○○說美國泰迪熊授權給加拿大約瑟夫公司
    ，約瑟夫公司再轉授權給我們；成立公司後主要是乙○○與
    己○○在主導決策；乙○○有拿泰迪熊教學美語光碟給我們
    看，我們有懷疑與一般知名泰迪熊不同，乙○○告訴我們「
    泰迪熊美語熊的圖樣不一樣，可拿到不一樣之授權」等語（
    他字一卷第38頁至40頁）；於本院審理中仍具結證稱：當時
    原來我和戊○○要開公司，乙○○是之前我們公司的主管，
    我們有聽他提過一個品牌，我們就問這個品牌狀況，並去瞭
    解是否要加入這個品牌共創公司。他說是美國泰迪熊的品牌
    ，乙○○有請己○○來跟我們作簡報，地點是在中和連城路
    的咖啡廳，我們這中間洽談幾次，後來我們就覺得還不錯，
    就投入資金；我們開始進行業務前，他們有提到美國泰迪熊
    公司可以提供很多業務的資源，如美國還是加拿大那邊會派
    教學顧問來臺灣，他們還告訴我們這個使用這個品牌，係用
    在我們所製作的商品及原來就已經有的週邊商品，及商業模
    式，那時己○○有提出簡報檔，上面有提到在臺灣什麼樣的
    事業可以運用這個品牌，我認為他們沒有拿到授權是因為我
    們跑經銷商，經銷告訴我們說他們到現在還沒有看到這個品
    牌的產品，我和戊○○也認為公司很混亂，經營模式一改再
    改，所以我們才認為他們沒有拿到授權；94年5 月31日與己○○簽約成立太極熊公司後，有關美語教學的進行，是由伊
    、戊○○、己○○獨立規劃的，美語教學的教務管理手冊是
    乙○○拿長頸鹿美語補習班的教學手冊，請公司的工讀生打
    成我們自己的教材。乙○○、己○○有說國內的美語教學市
    場飽和，以開會方式把美語教學改成文教超市的方式等語綦
    詳（詳本院卷第99頁至第104 頁）。
  (三)是互核上開證人所指述各節，被告己○○、乙○○係共同以
    ：己○○所經營之約瑟夫公司，已取得TBE 公司之授權，倘
    與約瑟夫公司合作，可使用泰迪熊之知名品牌，及以TBE 公
    司提供之美語教學教材，在國內從事美語教學工作，而TBE
    公司除授權使用知名之泰迪熊品牌，及授權獨家販售泰迪熊
    之商品（商品廣及文具用品、視聽產品、禮品及零嘴飲料等
    物）外，另會提供商業模式規劃及經營方式之諮詢（如提供
    如何經營文教連鎖超市、美語教學等之諮詢），隨時可派員
    作師資訓練及美語教學之推廣工作，及亦有國外大學如麥基
    爾大學可作為美語教學之支援等語，並佐以TBE 公司之教學
    光碟等，致戊○○、庚○○誤以為將與美國知名之泰迪熊公
    司合作，遂與被告乙○○、己○○簽約投資共同在臺灣成立
    太極熊公司等情，洵屬無疑。
  (四)又參諸告訴人即被告戊○○、庚○○與被告己○○、乙○○
    所訂立契約，其名稱為：「品牌使用許可合約書」，且合約
    書第1 條約定「甲方（指約瑟夫公司）許可乙方（指庚○○
    、戊○○）在台灣地區與甲方合組台灣區公司從事（TEDDY
    BEAR ENGLISH/TEDDY BEAR EDUCATION/TedBEAR/TEDDY BEAR
    FAMILY）的品牌使用業務」、第3 條約定：「乙方須付給甲
    方許可使用報酬(1)品牌權利金，共計美金肆拾萬元」（他字
    一卷第6 頁、第7 頁）等，更徵被告己○○、乙○○係以已
    獲得授權使用國際知品牌TBE 之商標為由，而使戊○○、庚○○與之共同合資實甚明確。惟就約瑟夫公司是否取得TBE
    公司授權使用泰迪熊品牌之商標，被告己○○、乙○○雖於
    偵查中提出英文信函及信封各1 紙為證（他字一卷第71頁、
    第72頁），然該授權僅為信函方式，復未經本國駐外機關認
    證，是否屬實，已非無疑。況授權使用商標，涉及品牌權利
    金及使用期限並範圍，衡情，當會簽訂正式合約，此觀諸被
    告己○○、乙○○與戊○○、庚○○所簽立上開品牌使用許
    可合約書及商標許可合約書即明，故被告己○○、乙○○所
    提出上開信函實不足以證明經TBE 公司授權之事實，此外被
    告己○○、乙○○迄未提出TBE 公司有授權約瑟夫公司使用
    泰迪熊品牌之證據，顯見其等所稱有取得TBE 公司授權乙事
    ，礙難採信。
  (五)復且，太極熊公司設立後有關美語教學的進行，是由庚○○
    、戊○○、己○○獨立規劃，美語教學的教務管理手冊是乙○○以長頸鹿美語補習班的教學手冊，請公司工讀生抄襲而
    編成太極熊公司本身之教材等節，業據證人庚○○於本院具
    結證述如上，並經被告己○○於偵查中坦認無訛（他字一卷
    第60頁）。是若己○○所經營約瑟夫公司確取得TBE 公司之
    商標使用授權，該公司並會派員協助規劃，則被告己○○、
    乙○○何以須抄襲他人之教材？況且，TBE公司係屬出版社
    乙節，並據被告己○○於偵查中自承在卷（他字一卷第59頁
    ），是TBE 公司顯非從事經營與教學有關之業務，又如何支
    援教學之訓練及規劃？凡此足見被告己○○所稱向TBE 公司
    申請支援教學訓練、教學規劃，他們人員就會過來云云，洵
    屬虛詞。從而被告己○○與乙○○係施用詐術而誘使告訴人
    戊○○、庚○○出資以設立太極熊公司實甚明確。而被告己○○於本院改稱所謂品牌授權是指在臺灣註冊獲得商標云云
    ，顯與事實不符，難以採信。
  (六)至被告乙○○雖辯稱伊係依己○○所提出授權書，而在美國
    以信函授權，即可先操作，之後再談細部之條件云云。然註
    冊商標，代表商標所有人之品牌及信用，依諸商業慣例，若
    非洽妥合約條件，商標所有權人焉有隨意同意第三人運用其
    商標之理，是被告乙○○辯稱因被告己○○所提出之授權信
    函即相信己○○已獲TBE 公司授權云云，有悖常理，且被告
    乙○○亦自承後來因經費過高，所以沒有談成云云（本院卷
    第259 頁），顯見其明知己○○實未獲得TBE 公司商標使用
    之授權無疑，然其猶與己○○以此共同遊說戊○○、庚○○
    出資款項以與其共同設立太極熊公司，謂其無詐欺之故意，
    孰能置信？！是其所辯，亦非可取。
(三)復查，事實欄二所載被告己○○、乙○○、戊○○、庚○○
    如何在報紙等刊登「自美國正宗、全面登陸兩岸、首次在台
    品牌授權」之文宣廣告詐騙被害人丙○○、丁○○、甲○○
    加盟太極熊公司以詐取渠等所交付權利金款項等犯罪事實，
    已據被告戊○○、庚○○迭於檢察官偵查及本院審理中自白
    不諱，核與告訴人即證人丙○○、證人丁○○於偵查中指證
    情形相符（他字二卷第126 頁、第127 頁、他字一卷第221
    、222 頁），並有偵查檢察官以電話訊問被害人甲○○之公
    務電話紀錄單在卷可憑（他字一卷第216 頁）。被告己○○
    辯稱：係伊不答應告訴人丙○○交付商店，告訴人始提出告
    訴云云，及其辯護人所稱本件純係投資失利，將營業範圍擴
    及到文教超市係為與坊間小型既有補教業區隔云云，均與被
    告等人偽以取得TBE 公司授權商標之詐術招攬被害人丙○○
    、丁○○、甲○○，致該各被害人陷於錯誤而同意加盟而交
    付權利金之行為無涉，所辯自非可取。
(四)綜上，被告乙○○所辯純屬事後推諉之詞，難以採信。本案
    事證明確，被告乙○○之犯行堪以認定。
三、論罪科刑之理由：
(一)刑法新舊法之比較適用：
    按被告行為後，刑法及刑法施行法業於94年2 月2 日經總統
    修正公布，並於95年7 月1 日施行，參酌最高法院95年5 月
    23日刑事庭第8 次會議決議意旨，修正後刑法第2 條第1 項
    之規定，係規範行為後法律變更所生新舊法律比較適用之準
    據法，於刑法施行後，應適用修正後刑法第2 條第1 項之規
    定，為「從舊從輕」之比較，其中有關刑法33條第5 款、第
    56條連續犯之規定業經修正，經綜合比較新舊法結果，以修
    正前刑法較有利於被告，是此部分應一併適用修正前刑法之
    規定。至本案刑法第28條僅屬文字修正，故無比較新舊法之
    問題，併此敘明。
(二)核被告乙○○所為，係犯刑法第339條第1項之詐欺取財罪。
    其就事實欄一所載犯罪事實與被告己○○間有犯意聯絡及行
    為分擔，就事實欄二所犯罪事實與己○○、戊○○、庚○○
    間有犯意聯絡及行為分擔，俱為共同正犯。被告乙○○先後
    多次詐欺犯行，時間緊接，所犯為構成要件相同之罪名，顯
    基於概括犯意反覆為之，應依修正前刑法第56條規定以連續
    犯論以一罪並加重其刑。
(三)爰審酌被告乙○○素行及詐騙之動機及目的，所詐取之款項
    ，事後已與被害人丙○○達成和解，並已賠償部分款項，有
    和解書乙份附卷可按，惟仍否認犯行之態度等一切情狀，量
    處如主文所示之刑。又修正後刑法第41條第1 項規定，易科
    罰金以新台幣1 千元、2 千元、3 千元折算1 日，經比較修
    正前之刑法第41條第1 項及修正前罰金罰鍰提高標準條例第
    2 條規定（按罰金罰鍰提高標準條例第2 條業於95年4 月28
    日修正公布刪除，並自同年7 月1 日施行），以修正前刑法
    第41條第1項 及修正前罰金罰鍰提高標準條例第2 條規定較
    有利於被告，故併依（修正後）刑法第2 條第1 項前段，適
    用修正前刑法第41條第1 項前段及修正前罰金罰鍰提高標準
    條例第2 條規定，定其如易科罰金之折算標準。
據上論斷，應依刑事訴訟法第299條第1項前段，刑法第2條第1項
、第339 條第1 項、第28條、修正前刑法第56條、第41條第1 項
、罰金罰鍰提高標準條例第1 條前段、修正前同條例第2 條，判
決如主文。
本案經檢察官彭聖斐到庭執行職務。
中　　華　　民　　國　　96　　年　　2　 　 月　　8　　日
                  刑事第六庭審判長法　官   許仕楓
                                  法  官   饒金鳳
                                  法  官   林鈺琅
右正本證明與原本無異。
如不服本判決，應於判決送達後10日內，向本院提出上訴狀。
                                  書記官   林進煌
中　　華　　民　　國　　96　　年　　2 　　月　　8 　　日
附錄本案論罪科刑法條全文
中華民國刑法第339條
（普通詐欺罪）
意圖為自己或第三人不法之所有，以詐術使人將本人或第三人之
物交付者，處5年以下有期徒刑、拘役或科或併科1千元以下罰金
。
以前項方法得財產上不法之利益或使第三人得之者，亦同。
前二項之未遂犯罰之。
